臺灣高等法院臺中分院民事判決　　　　　94年度家上字第25號
上　訴　人　甲○○
被　上訴人　辛○○
上列當事人間請求離婚等事件，上訴人對於中華民國93年12月31
日臺灣臺中地方法院第一審判決（93年度婚字第1358號），提起
上訴，本院於94年9月13日言詞辯論終結，判決如下：
    主  文
原判決廢棄。
准上訴人與被上訴人離婚。
兩造所生未成年之女丁○○（民國○○年○○月○○日生）之權利義務
行使或負擔，由被上訴人任之。
第一、二審訴訟費用由被上訴人負擔。
    事實及理由
一、上訴人起訴主張：兩造現夫妻關係存續中，育有長子乙○○
    ，長女丁○○（民國○○年○○月○○日出生）。詎被上訴人竟不
    願上訴人一家人感情好，經常藉故從中破壞。84年除夕夜，
    上訴人包紅包予母親，被上訴人竟對婆婆稱紅包可以拿去買
    棺材，致上訴人自84年 1月起離家，分居迄今已逾十年。分
    居期間，被上訴人散播指摘上訴人與其姊姊發生不倫之戀，
    電話擾騷上訴人、上訴人姊姊、朋友及高雄縣○○鄉公所（
    下稱○○鄉公所），毆打上訴人及上訴人姊姊，揚言不以夫
    妻相待，內心充滿仇恨、報復，足認兩造婚姻已生破綻，有
    難以維持之重大事由。而兩造婚姻之無法維持，係可歸責於
    被上訴人事由所致。爰依民法第1052條第 2項之規定，訴請
    判准上訴人與被上訴人離婚，並請求兩造所生未成年之女丁
    ○○權利義務之行使或負擔，由上訴人任之。
二、被上訴人則以：被上訴人自69年間嫁入夫家後，克盡婦道，
    未有忤逆公婆及苛待大姑情事，詎上訴人之姊姊對於兩造之
    婚姻生活介入過深，對被上訴人百般挑剔，上訴人一昧偏袒
    親姊姊，不願持平處理問題，嗣更無故離家，不願負起照顧
    家庭之責任，迄今長達十年之久。上訴人於分居期間，自84
    年 1月間起不再支付家庭生活之費用，並將兩造婚後共同創
    業集資購買登記上訴人名義之台中市○○區○○路○○巷○○號
    之被上訴人住處過戶登記於其姊戊○○名下，上訴人又於85
    年間車禍受傷出院後，在被上訴人住處附近，無故將被上訴
    人壓於地上，以腳踹被上訴人，並強拉被上訴人頭髮，幸經
    鄰居送往醫院診治，及92年6月5日下午 3時30分許，在被上
    訴人住處，因細故傷害被上訴人，經台灣台中地方法院（下
    稱台中地院）92年度家護字第 508號核發保護令，至被上訴
    人致○○鄉鄉長及調解委員之書信，原意乃是希望上訴人姊
    姊不要再介入兩造之婚姻，書信內容或因激動或因氣憤有所
    不當，然究事件起因，乃在上訴人之不願負起照顧家庭責任
    。是縱認兩造之婚姻發生破綻，被上訴人亦不具可歸責性等
    語，資為抗辯。
三、以下之事實為兩造所不爭執，應堪信為真實。
　(一)兩造於69年間結婚，育有長子乙○○（○○年○○月○○日生），
    長女丁○○（○○年○○月○○日生），現婚姻關係存續中。
  (二)兩造婚後購買台中市○○區○○路○○巷○○號房屋及其基地，
    登記於上訴人名下，嗣上訴人以該房地抵押向○○商業銀行
    貸款，上訴人未按期支付本息，為○○商業銀行聲請台中地
    院拍賣，現該房地輾轉登記上訴人之大姊戊○○之名義。
  (三)上訴人自84年 1月起離家，與被上訴人分居迄今已逾10年，
    現被上訴人與丁○○居住在台中市○○區○○路○○巷○○號。
    上訴人則與其二姊丙○○之兒子壬○○居住在台中市○○區○
    ○街○○之○○號，壬○○就讀○○大學醫學院，上訴人曾經接
    送壬○○上、下學，中午送便當。
  (四)被上訴人與上訴人及戊○○、丙○○感情不睦，兩造見面經
    常吵架，上訴人於被上訴人與戊○○、丙○○發生爭執時，
    均站在戊○○、丙○○立場。85年間上訴人車禍受傷住進台
    中○○醫院時不通知被上訴人，而由戊○○到院照顧。
  (五)被上訴人於90年5月20日至台中市○○區○○街○○之○○號上訴人
    住處，與戊○○、丙○○、壬○○發生衝突，被上訴人因傷
    害戊○○、丙○○而為台中地院91年度易字第58號、本院91
    年度上易字第722號判處拘役50日確定。
  (六)被上訴人曾以書信致戊○○、丙○○，指稱「天底下最不要
    臉的女人，抱著自己的親弟弟不放」、「搶了別人的丈夫」
    、「天底下最變態的姊弟」、「天底下最卑鄙的姊姊，背後
    裡做一些偷雞摸狗的事」、「子宮割掉、腸子割掉，你還不
    覺醒，你用不正當的手段奪人財產，我也會用符咒來整你」
    、「我們沒好日子過，我也要你沒好日子過」、「過去好話
    與你說盡，給你臉不要臉，要日子不好過，大家一起不好過
    」等內容；另致函○○鄉鄉長、調解委員，表示「我先生在
    他內心之中對丙○○是迷戀之情，而非單純的姊弟之情」、
    「我曾說過，丙○○好比是我先生的外遇對象，然而我能去
    捉姦嗎？去告他妨害家庭嗎？」等語；又以書信對上訴人言
    明「現在事情已經走到如此地步，我不知該說什麼，以後我
    不會以夫妻關係看待你」、「這些年我為什麼目標指向丙○
    ○，原因在於夢中始終出現丙○○躺在你身邊，你還幫他撫
    養一個小孩，這小孩有時娃娃、有時3、4歲，每次出現時家
    中就鬧著雞犬不寧，所以說這一定與丙○○有關」、「你只
    知道恨我，你越恨我，我越高興」、「你要整我是整不到我
    ，而我要整你是輕而易舉的事」、「你很討厭我到處打電話
    去鬧，一樣的我也很討厭你口是心非，動不動就拿錢來壓我
    ，你如何對待我，我就如何對待你」、「我一樣也可以打擊
    你，讓歹徒去綁架壬○○」等語。
  (七)上訴人於92年6月5日在台中市○○區○○路 ○○巷○○號，因被
    上訴人將其經營之免洗餐具出售，又電詢其朋友是否有意購
    買餐具，而與被上訴人拉扯，致被上訴人受傷，經被上訴人
    聲請台中地院92年度家護字第508號核發保護令在案。
四、本件上訴人係以兩造之婚姻有難以維持之重大事由，依民法
    第1052條第2項之規定訴請離婚。按民法第1052條第2項所稱
    「有前項以外之重大事由，難以維持婚姻者」，乃抽象的、
    概括的離婚事由，係民法親屬編於74年修正時，為因應實際
    需要，參酌各國立法例，導入破綻主義思想所增設。但其事
    由應由夫妻之一方負責者，僅他方得請求離婚，是其所採者
    為消極破綻主義精神。而非積極破綻主義。關於是否為難以
    維持婚姻之重大事由，其判斷標準為婚姻是否已生破綻而無
    回復之希望。而婚姻是否已生破綻而無回復之希望，則應依
    客觀的標準，即難以維持婚姻之事實，是否已達於倘處於一
    境況，任何人均將喪失維持婚姻意欲之程度而定。至於同條
    但書所規定「難以維持婚姻之重大事由應由夫妻之一方負責
    者，僅他方得請求離婚」，乃因如肯定有責配偶之離婚請求
    ，無異承認恣意離婚，破壞婚姻秩序，且有背於道義，尤其
    違反自己清白之法理，而有欠公允，同時亦與國民之法感情
    及倫理觀念不合，因而採消極破綻主義。然若夫妻雙方均為
    有責時，則應衡量比較雙方之有責程度，而許責任較輕之一
    方向應負主要責任之他方請求離婚，而在有責程度相同時，
    雙方均得請求離婚，而在有責程度相同時，雙方均得請求離
    婚，以符合公平（最高法院91年台上字第2023號判決意旨參
    照）。兩造分居已逾10年，在分居期間又發生諸多不愉快事
    情（詳後述），以致兩造見面即經常吵架，已毫無夫妻之情
    分存在，兩造婚姻關係僅形式上維持，並無任何實質之婚姻
    生活。證人乙○○證稱「我覺得爸爸與媽媽已經吵架很久了
    ，而如果要好好相處，我認為是很困難的事，因為他們吵架
    的情形已經繼續10多年了，故繼續維持夫妻的感情可能比較
    難」、「他們之間的關係應該是溝通出現問題，但是這樣的
    情形已經累積10多年了，故如果要再回復以前一開始的感情
    ，可能是很困難。更何況他們之間還有婆媳、姑弟媳及金錢
    等問題」等語（見原審卷第 100頁），證人丁○○證稱：「
    我爸媽彼此感情很差，也常常吵架，我只知道會常常因為金
    錢、姑弟媳、婆媳等關係而吵架」、「兩人見面不要開口就
    沒有事」等語（見原審卷第 100頁，本院卷(一)第27頁）。而
    被上訴人反對與上訴人離婚，但依被上訴人所述「現在離不
    離婚對我都是同一答案，他現在在外面一切所為，我完全沒
    有管他」、「只要他將房子過戶給我，我就答應離婚」、「
    在房子是他姊姊名義狀態下，我一定不要離婚。我不願意離
    婚，是因為如果離婚上訴人一定會趕我走，不讓我和孩子繼
    續住在該房屋，那我和小孩就會沒有地方住」、「離與不離
    ，我想法官很難做決定，任何人看到我們的故事，都會說無
    法復合，的確是難以復合」、「不離婚並不代表我要這個婚
    姻，只是不想逼上訴人馬上處理房子，讓他有思考的空間」
    等語（見本院卷(一)第22、23、151頁、(二)第 4、5頁），顯然
    被上訴人亦認兩造之婚姻已無法挽回，上訴人不會再回家居
    住，不論有無離婚兩造均是處於分居之狀態，兩造之婚姻在
    客觀上已生破綻而無回復之希望，被上訴人之所以不願與上
    訴人離婚，乃係因其與女兒丁○○現所住之台中市○○區○○
    路○○巷○○號房屋係登記戊○○之名義，兩造若無條件離婚
    ，恐怕其與女兒丁○○即不能繼續居住該房屋，因此在該房
    屋未解決之前不願意離婚。此外丁○○亦證稱「我媽媽是希
    望擁有那棟房子，他們的問題是雙方都不願意放棄那棟房子
    。離婚如果條件沒有講好，我們就沒有籌碼繼續住在那棟房
    子」等語（見本院卷(一)第29頁），足證被上訴人確係因現住
    房屋之問題未解決，乃不願與上訴人離婚，並非兩造之婚姻
    尚有挽救之希望。但兩造就台中市○○區○○路○○巷○○號房
    屋及其基地之糾紛，被上訴人可另案訴訟處理，被上訴人與
    丁○○能否繼續居住該房屋與兩造之婚姻關係存否，未有必
    然之關係，並非兩造婚姻關係消滅，被上訴人與丁○○即當
    然不能繼續居住該房屋，兩造就該房屋之處理與婚姻關係應
    否維繫，並不能混為一談，而兩造就該房屋之歸屬，未請求
    本院裁判，本院自無權就該房屋糾紛之解決為處理，是本院
    就兩造之婚姻應否維繫，自不能將該房屋糾紛之解決與否併
    為考慮。本件兩造長時間爭吵，擴及親人，致夫妻之情日薄
    ，彼此未能視對方如己，無互信、互敬、互諒之情，加上近
    10年之分居，欠缺實質婚姻生活，任何人處於兩造同一地位
    ，均難期待婚姻之繼續，是兩造之婚姻在客觀上已生破綻而
    無回復之希望，自有難以維持之重大事由。
五、兩造婚姻發生破綻可歸責於上訴人之事由：
　(一)上訴人自84年 1月起離家，迄今與被上訴人分居已逾10年之
    久。婚姻係以夫妻之共同生活為目的，配偶應互相協力保持
    其共同生活之圓滿、安全及幸福，上訴人於84年 1月除夕夜
    在戊○○家過年，因被上訴人於上訴人送紅包予母親，對上
    訴人母親稱紅包可以拿去買棺材（詳後述），致兩造發生爭
    吵，上訴人回台中後即憤而離家，被上訴人對上訴人母親忤
    逆不孝之行為，固應責備，但上訴人反應過當，其離家破壞
    夫妻共同生活之婚姻目的，已逾越維繫婚姻關係存續所能忍
    受之範圍。
  (二)上訴人於兩造分居期間未支付被上訴人家庭生活費用。
    1.被上訴人主張上訴人自84年 1月兩造分居起即未再支付其
      家庭生活費用，證人乙○○證稱：「我爸爸有給我生活費
      時，會特別交代我，錢只有供我使用，不要給媽媽使用」
      （見原審卷 101頁），證人丁○○證稱：「一直到某年的
      過年紅包事件之後，爸爸就沒有再拿貨款的錢給媽媽」、
      「我爸爸只支付我和哥哥的費用，他不願意支付我媽媽的
      部分」等語（見原審卷第 100頁、本院卷(一)第28頁），由
      乙○○、丁○○之證言可以得知，上訴人祇願支付子女乙
      ○○、丁○○之教育及生活費用，卻拒絕給予被上訴人家
      庭生活費用。而上訴人於原審就被上訴人所稱上訴人未給
      付分居期間家庭生活費用之事實亦承認，而對何以未支付
      被上訴人分居期間之家庭生活費用，係稱因被上訴人將其
      之前經營事業所收之貨款取走所致（見原審卷第 157頁）
      ，但被上訴人固有拿走上訴人之貨款，然購買台中市○○區
      ○○路○○巷○○號房屋及基地所需之自備款及貸款共1000
      多萬元，全是由被上訴人支付，此為上訴人所不否認（見
      原審卷第57頁），則被上訴人以所收上訴人之貨款支付台
      中市○○區○○路○○巷○○號房地之價金，並無不當，上訴
      人自不能以被上訴人之前曾拿走其貨款，而拒絕支付被上
      訴人家庭生活費用長達10年之久。
    2.上訴人以被上訴人致戊○○、丙○○之信函，載明「 7年
      之中我沒有上班，整天都是因因美代子，我還要養兩個小

      孩，我可以告訴你，我的存款簿一毛錢也沒動」，主張被
      上訴人由其處取得之鉅款足以支付家庭開銷云云，但上訴
      人並未具體指出究竟被上訴人自其處拿走多少貨款，本院
      自無法認定被上訴人所拿走之貨款於支付台中市○○區○○
      路○○巷○○號房地之價金後，仍足以支付被上訴人10年之
      家庭生活費用。且被上訴人於原審法院囑託台灣兒童暨家
      庭扶助基金會台中市分事務所（下稱家庭扶助基金會）為
      丁○○之監護權行使為訪視調查時，向社工員表示其「身
      體不適無法做正常班工作，大部分以手工藝品及做餐點外
      燴為主要工作，但收入不甚固定，另外仍有一間房子出租
      ，租金每月7、8千元」，此有訪視報告在卷可憑（見原審
      卷第84頁），是被上訴人並非毫無家庭收入，自不能認被
      上訴人之家庭支出均是仰賴其於84年以前所收之上訴人貨
      款及嗣後出售上訴人貨物所得之款項，上訴人所稱被上訴
      人自其處所取得之貨款足以支付家庭開銷，要屬無據。
  (三)上訴人有對被上訴人為家庭暴力之行為。
    1.被上訴人主張上訴人於85年車禍受傷出院後，在被上訴人
      住處附近無故將伊壓在地上，以腳踹伊，並強拉伊頭髮，
      經鄰居送往醫院診治，經診斷後受有頭頂部擦傷0.1 ×0.
      8公分、前額部擦傷0.1 ×1.2公分、臉部兩處紅腫1 ×2
      公分及0.6 ×2公分、上嘴唇擦傷0.2 ×0.5公分、下嘴唇
      紅腫0.3 ×1.5公分、右肘部紅腫3 ×3.5公分、右膝部兩
      處擦傷0.2 ×0.3公分及0.5 ×1公分等情，並提出台灣省
      立○○醫院於85年 5月10日出具之診斷證明書為證（附原
      審卷第44頁），經核被上訴人所述之傷勢與該診斷證明書
      之記載相符，而上訴人對被上訴人上開主張除否認係無故
      毆打被上訴人之外，餘均承認，指稱係被上訴人尾隨在其
      後，先踹其敷上石膏之左手，上訴人始會反擊云云，但由
      前揭診斷證明書所載之被上訴人傷勢，被上訴人身體多處
      受傷，傷勢可謂非輕，被上訴人並隨即由鄰居送往醫院診
      治（被上訴人係由住在台中市○○區○○路○○巷○○號2樓之
      癸○○送醫），上訴人將被上訴人打至身體多處受傷，縱
      係被上訴人先打其敷上石膏之左手，上訴人之反擊亦有過
      當。
    2.證人乙○○證稱：「爸爸與媽媽吵架時，爸爸常常就持著
      榔頭等東西敲打桌椅，我媽媽只是躲著我爸爸的暴力行為
      。我自己也曾經於去年（即92年） 6月間於家裡因父母吵
      架，我下樓擋時被爸爸拿鐵椅打到腳受傷」（見原審卷第
      99頁），被上訴人並提出家中門扇遭破壞之照片（附原審
      卷第136、160頁），上訴人亦未否認家中之門扇係其所毀
      損（見原審卷第155頁）。
    3.上訴人於92年6月5日在台中市○○區○○路○○巷○○號，因
      被上訴人將其經營之免洗餐具出售，又電詢其朋友是否有
      意購買餐具，而與被上訴人拉扯，致被上訴人受傷，經被
      上訴人聲請台中地院92年度家護字第 508號核發保護令在
      案。而被上訴人當時係受有頭部外傷併頭皮撕裂傷（2 ×
      1公分）、顏面皮下瘀血（3 ×3公分）、左肘皮下瘀血（
      5 ×2公分）、右肘皮下瘀血（4 ×2公分）、左手皮下瘀
      血（5 ×5公分）、右膝皮下瘀血（6 ×3公分）、左下肢
      皮下瘀血（3 ×3 公分），復有○○醫院出具之驗傷診斷
      書附在該保護令卷內可憑。
  (四)上訴人故意不繳納抵押貨款，致被上訴人所住之台中市○○區
    ○○路○○巷○○號房屋及基地為○○商業銀行聲請台中地院
    拍賣，嗣上訴人將該房地買回，登記其姊戊○○之名義。
    1.上訴人以台中市○○區○○路○○巷○○號房屋及基地設定抵
      押向○○商業銀行借款6,450,000元，自89年11月8日起未
      按期繳納本金及利息，經○○商業銀行訴請台中地院90年
      度重訴字第345號、本院90年度重上字第106號判決命上訴
      人給付6,450,000元，及自89年11月8日起算之利息、違約
      金確定。嗣○○商業銀行聲請台中地院91年度執字第3219
      號拍賣台中市○○區○○路○○巷○○號房地，91年8月20日拍
      賣期日，戊○○委任子○○代為投標未得標，該房地為丑
      ○○買得等情，業經本院調閱台中地院91年度執字第32
      19號執行卷宗屬實。又該房地於丑○○投標買得後，91
      年11月12日移轉登記予寅○○，再於92年 1月14日移轉登
      記為戊○○名義，復有被上訴人所提出之台中市中山地政
      事務所民眾閱覽異動索引為證（附本院卷(一)第100至102頁
      ）。上訴人於台中地院90年度重訴字第 345號審理時，委
      任訴訟代理人謝旻達律師於90年5月8日及同月11日具狀表
      示願以7,450,000元清償向○○商業銀行所借之6,450,000
      元及 1,000,000元暨利息、違約金，業經本院調閱該案號
      卷宗查明屬實。上訴人雖否認當時有能力支付○○商業銀
      行 7,450,000元，但上訴人之訴訟代理人謝旻達律師不會
      未經授權即擅自具狀表示願以 7,450,000元清償上訴人所
      積欠○○商業銀行之債務，上訴人當時若無此經濟能力，
      亦不會向其訴訟代理人為此表示，再參上訴人曾於原審審
      理期間向家庭扶助基金會社工員表示其從事免洗餐具生意
      10多年，當年景氣好時月收入約400,000元，現每月僅有7
      、80,000元，本身儲蓄約1000多萬元等語（見原審卷第84
      頁），足見上訴人之資力良好，上訴人卻自89年11月 8日
      起未按期繳納 6,450,000元借款之利息及本金，顯然上訴
      人有繳納○○商業銀行借款之資力，其故意不按期支付，
      乃在迫使○○商業銀行拍賣台中市○○區○○路○○巷○○號
      之房地。
    2.證人戊○○證稱：「我是透過專門處理法拍屋的人去投標
      ，法院拍賣的時候，我沒有標到，那天我有去，我告訴專
      門處理法拍屋的人說我願意多出 1,000,000元向得標者買
      下該屋」、「他們在法院那邊有發傳單，走來走去，他們
      知道我們這些人是要來做什麼的」、「投標當天我沒有繳
      納保證金」、「投標和買房子都是委託同人」等語（見本
      院卷(一)第74、75、77頁），由戊○○上開陳述，戊○○之
      意應係指於91年8月20日拍賣台中市○○區○○路○○巷○○號
      房地時，其有到台中地院參與競標，當天在台中地院遇到
      專門處理法拍屋之子○○，乃委託子○○代為投標，當天
      其並未繳納保證金，因未得標，故再授權子○○向得標者
      以高於得標價 1,000,000元之價格買得該房地。惟向法院
      投標購買不動產，必須先繳納保證金始能參與競標，而台
      中市○○區○○路○○巷○○號房地91年8月20日拍賣之保證金
      為1,720,000元，該1,720,000元保證金亦有以戊○○名義
      繳納，此觀台中地院91年度執字第3219號執行卷自明，戊
      ○○竟稱其未繳納保證金，可見 1,720,000元保證金實際
      上並非由戊○○支付。另證人子○○證稱：「代理戊○○
      到法院投標買受台中市○○區○○路○○巷○○號房地是上訴
      人先找我，他再介紹戊○○，投標當天戊○○沒有來，委
      任狀是事先寫給我，那天是上訴人和我一起到法院投標，
      保證金 1,720,000是上訴人拿給我，後來以戊○○名義向
      寅○○買受該房地，是他們彼此談好後，再委託我辦理手
      續」等語（見本院卷(二)第19至21頁），子○○之證言明顯
      與戊○○不符，子○○就台中市○○區○○路○○巷○○號房
      地之所有權歸屬並無利害關係存在，自應以子○○之證言
      較為可信。由子○○之證言足認實際委託子○○參與競標
      及繳納 1,720,000元保證金者均係上訴人，戊○○於台中
      地院91年 8月20日投標之日並未到場，僅是名義之投標人
      ，則實際欲買受台中市○○區○○路○○巷○○號房地者應係
      上訴人而非戊○○。
    3.證人戊○○再證稱：買賣價金 700多萬元是由我支付，其
      中450幾萬元是自己的錢，另向他人借款 300多萬元，700
      多萬元是由我領出現金自高雄帶來台中，交給上訴人轉交
      賣主，房屋現由上訴人每月支付租金15,000元至今等語（
      見本院卷(一)第78至80頁），戊○○所述買賣價金 700多萬
      元由其自高雄帶來台中，未利用金融機構轉帳或以票據支
      付，已不合常情，且戊○○以 700多萬元購得之房地，僅
      收取租金15,000元，所獲得之租金遠低 700多萬元定期存
      款之利息，戊○○資金又不足，尚須向他人借款 300多萬
      元，該 300多萬元亦須支付利息予他人，戊○○卻拒絕答
      復本院所詢 300多萬元借款之利息如何計算，是戊○○僅
      為獲得每月之15,000元租金，花費其積蓄 400多萬元，另
      向他人借款 300多萬元，亦有違常情。此外上訴人指稱：
      買賣價金 7,500,000萬元是由戊○○直接匯給仲介人，房
      屋租金我陸陸續續加起來共欠5、6個月云云（見本院卷(一)
      第82頁），上訴人與戊○○所述亦有不符，自難認戊○○
      有出資購買台中市○○區○○路○○卷○○號房地，再出租上
      訴人之情事。
　　4.證人乙○○證稱：「他（指上訴人）曾經有跟我說要把房
  　　子過戶到我名下」、「己○○（向○○商業銀行借款 6,4
      50,000元之連帶保證人）欠我爸爸錢，我爸爸說己○○慢
      慢匯錢到我戶頭，到時候就拿出來在法拍時把房子買回來
      ，他有說也可以到別的地方買房子」等語（見本院卷(一)第
       173頁），證人丁○○證稱：「有這件事（房子被拍賣後
      ，我爸爸有帶我去看房子，也對我說買房子的錢己○○會
      拿出來），我爸爸的意思是我們的房子管線老舊，可以拿
      己○○那筆錢去別的地方買房子，有新的環境，重新開始
      。我爸爸說我和哥哥沒有經濟能力，房子如果買我們的名
      字，銀行（應為稅捐機關始正確）會查，所以要先以別人
      的名義買賣，等到我們有經濟能力的時候，房子會過戶到
      我們兄妹的名下」、「因為我媽媽不願意離開原來的房子
      ，所以我爸爸才又把房子買回來」等語（見本院卷(一)第
      174頁）。證人己○○雖否認有出資供上訴人購買房屋（
      見本院卷(二)第23頁），惟由乙○○、丁○○之證言仍可以
      確定。台中市○○區○○路○○巷○○號房地應是上訴人出資
      所買回，再借用戊○○之名義登記。
　　5.台中市○○區○○路○○巷○○號房地係兩造在婚姻關係存續
      中以上訴人之名義所購買，被上訴人於兩造婚姻關係消滅
    　時得請求分配該房地，上訴人有意結束兩造婚姻關係，又
      不願意讓被上訴人分配該房地，乃會設計使該房地為○○
      商業銀行聲請台中地院拍賣，再以戊○○名義買回，顯見
      上訴人已對被上訴人恩斷情絕，毫無夫妻情份。
　(五)上訴人於被上訴人與戊○○、丙○○發生爭執時，均站在戊
  　○○、丙○○同一立場，且對丙○○之子壬○○照顧逾越自
    己子女。
　　1.上訴人於被上訴人與戊○○、丙○○發生爭執時，理應站
  　　在客觀公正之立場，化解雙方之爭執，不應有所偏袒，上
    　訴人凡事均站在戊○○、丙○○立場，甚至上訴人於85年
      間車禍受傷住進台中○○醫院時不通知被上訴人，反而
      由戊○○到院照顧，以致被上訴人誤認戊○○、丙○○是
      兩造感情破裂之原兇，而對戊○○、丙○○有不當之行為
      ，以致兩造已發生裂痕之婚姻更加惡化，終至難以收拾之
      地步。
　　2.丙○○之子壬○○自高雄遠來台中就讀○○大學醫學院，
  　　與上訴人同住台中市○○區○○街○○之○○號，上訴人照顧壬
      ○○固為天經地義，但上訴人對壬○○不僅接送上下學，
      連中午都會送便當，反觀對自己之子女乙○○、丁○○僅
      負擔其教育費用及生活費用，上訴人之照顧壬○○明顯超
      過自己子女，上訴人冷淡被上訴人與子女，卻對其姊姊及
      家人照顧有加，讓被上訴人認為上訴人與其姊姊始像一家
      人，心理產生偏差，上訴人實難辭其咎。
六、兩造婚姻發生破綻可歸責於被上訴人之事由：
　(一)84年 1月除夕兩造在戊○○家過年，被上訴人於上訴人包紅
    色予母親時，對上訴人母親稱紅包可以拿去買棺材。被上訴
    人就上訴人此部分主張，僅承認有於84年 1月除夕與上訴人
    一同至戊○○家過年，惟矢口否認有對上訴人母親表示可以
    拿紅包去買棺材，經查：
  　1.證人戊○○證稱：「被上訴人有於84年除夕到我們家過年
    　，我們全家要到 2樓發紅包，我弟弟給我媽媽30,000元，
      被上訴人就不高興跟我媽媽說，這紅包給妳買棺材」（見
      原審卷第78頁）；證人即戊○○之夫庚○○證稱：「上訴
      人於過年拿30,000元給我岳母，當時被上訴人就說拿去買
      棺材」（見原審卷第156頁、本院卷(一)第84頁）。
  　2.證人乙○○證稱：「有1年（即84年1月）我們到高雄（即
      戊○○家）去過年，從除夕夜兩造即開始吵架」、「紅包
      事件後，他們就開始吵」等語（見原審卷第98、99頁）；
      證人丁○○證稱：「到某年的過年紅包事件之後，爸爸就
      沒有再拿貨款的錢給媽媽了」、「他們感情會破裂主要還
      是因為到高雄過年，回來後他們常常吵架」等語（見原審
      卷第100頁、本院卷(一)第172頁）。可見兩造在戊○○家過
      年，自除夕夜兩造即開始吵架，回台中後情況未見好轉，
      反而變本加厲，兩造感情破裂，之後上訴人索性離家出走
      ，不願再支付家庭生活費用予被上訴人，顯然在戊○○家
      過年必有發生重大不愉快事件，該不愉快事件應即是上訴
      人及戊○○、庚○○所稱之被上訴人對上訴人母親表示可
      以拿紅包去買棺材。乙○○雖證稱：「沒有聽到被上訴人
      提過要奶奶拿紅包去買棺材等語」（見原審卷第98頁），
      但乙○○於本院94年 7月13日準備程序時承認並未看見上
      訴人拿紅包給奶奶（見本院卷(一)第171、172頁），故乙○
      ○於上訴人拿紅包予其母親時並未在場，自未聽到被上訴
      人對上訴人母親所稱可以拿紅包去買棺材，乙○○前揭證
      言自不能為有利被上訴人之認定。
  　3.被上訴人於原審93年10月12日審理時自承「81年購買房子
    　，到83年 8月支付全部貸款期間，我要支付貸款所以才沒
      有錢給我先生。我有一次發現上訴人身上有10,000元，後
      來該10,000元不見了，所以我開始對上訴人的錢有戒心，
      加上上訴人貨款不收回來給我，所以我支付兩個月的貨款
      ，我就不再給上訴人錢支付貨款」（見原審卷第66頁）。
      被上訴人因不滿上訴人身上之10,000元不見，且未交付所
      收之貨款，故就上訴人未經其同意包30,000元紅包予上訴
      人母親，遷怒上訴人母親，對上訴人母親言明紅包可以拿
      去買棺材，即可理解。
  　4.上訴人母親在89年 6月28日去世之前，曾書立「以後我離
    　世，○○家不要發訃聞（誤為赴問），也不要辛○○參加，
      這話很早我說過」之字條，此有該字條在卷可稽（附原審
      卷第11頁）。被上訴人就該字條所寫上訴人母親之喪禮不
      要被上訴人參加，辯稱：係因上訴人母親與伊宗教信仰不
      同，上訴人母親乃會不准伊參加喪禮，再加上戊○○之夫
      外遇，乃將仇恨投射至同為客家人之被上訴人，不能單憑
      該字條就斷定被上訴人有侮辱、虐待上訴人母親之情事云
      云，依被上訴人上開所辯，顯然被上訴人並未否認該字條
      是上訴人母親所寫，則衝情被上訴人若非對上訴人母親有
      重大忤逆不孝之行為，上訴人母親即不致在生前表示其喪
      禮不要被上訴人參加如此絕情之詞，甚至在其死前，餘怒
      仍未消，書立字條交待上訴人其喪禮千萬不要讓被上訴人
      及○○家之人參加，上訴人及戊○○、庚○○所稱上開紅包
      事件即屬有據。至被上訴人所稱被上訴人與上訴人母親宗
      教信仰不同，及戊○○先生外遇問題。前者因喪禮之參加
      與個人之宗教信仰無關，尚無因宗教信仰而禁止他人參加
      喪禮之理，上訴人母親即不致因被上訴人之宗教信仰不同
      而禁止被上訴人參加其喪禮，且由被上訴人致戊○○、丙
      ○○之書信表示「佛家說心念要轉，這是什麼道理，妳學
      佛比我久，比我深，應該比我懂才對」（見本院卷(一)第46
      頁），足見戊○○、丙○○與被上訴人同為佛教徒，上訴
      人母親若是因宗教信仰之緣故而禁止被上訴人參加其喪禮
      ，何以未禁止戊○○、丙○○？又後者戊○○先生個人之
      行為，與被上訴人毫無關係，上訴人母親即不致因戊○○
      先生個人之行為而遷怒被上訴人，更無因此而禁止被上訴
      人及○○家之人參加其喪禮之可能，被上訴人此部分所辯應
      無可採。
  (二)被上訴人於85年間在台中○○醫院傷害戊○○，90年 5月
    20日在台中市○○區○○街○○之○○號上訴人住處傷害戊○○及
    丙○○。
  　1.上訴人主張被上訴人於其85年間車禍住進台中○○醫院
    　時前往探視，一見戊○○，即推椅子撞戊○○，經護士阻
      止並將被上訴人請出病房等情，被上訴人亦承認其於85年
      間前往台中○○醫院探視車禍受傷之上訴人，遭戊○○
      及上訴人阻擋，有與戊○○發生衝突、拉扯之事實（見原
      審卷第 115頁），證人戊○○證稱：「被上訴人看到我去
      醫院，可能因為心理不爽就用眼睛瞪我，且用腳踢我，並
      拿醫院內的椅子撞我，經在場護士及上訴人朋友阻止，被
      上訴人才離去」等語（見原審卷第77頁、本院卷(一)第83頁
      ），證人乙○○證稱：「我有看過媽媽與姑姑戊○○吵架
      時發生拉扯的動作，85年間（筆錄誤為87年間）因為姑姑
      不讓媽媽到台中○○看爸爸，而爸爸也不願意媽媽來看他
      」（見原審卷第99頁），顯見被上訴人係因不滿上訴人住
      院拒絕其探親，反而通知戊○○前來照顧，乃與戊○○發
      生衝突，進而推醫院椅子撞戊○○。
  　2.被上訴人於90年 5月20日中午12時許，至台中市○○街○○
      之○○號2樓上訴人住處找其女兒，得知戊○○、丙○○自高
      雄北上台中在該處居住，因認其婚姻破裂是該二人破壞，
      乃在該處門口喊叫丙○○出來，因無人應門，遂以安全帽
      敲打大門，戊○○於同時30分許打開大門查看，被上訴人
      即以安全帽敲打戊○○之後肩胛部及頸部數下，再以牙齒
      咬傷戊○○，丙○○與壬○○在屋內聽到戊○○喊叫聲音
      ，壬○○立即報警並至門外拉開雙方，丙○○亦外出幫忙
      ，被上訴人再以手指甲將戊○○、丙○○及壬○○抓傷，
      致戊○○受有左手臂咬傷4 ×3公分、3 ×2公分、左手臂
      擦傷1 ×1公分、右手臂擦傷2 ×1公分；丙○○受有兩側
      手臂及手指抓傷等傷害，被上訴人傷害戊○○、丙○○之
      犯行經台中地院91年度易字第58號、本院91年度上易字第
      722號判處拘役 50日確定，此有該案號之刑事判決書在卷
      可憑（附原審卷第12至15頁），經本院調閱該案號之卷宗
      ，被上訴人亦坦承有咬傷及抓傷戊○○、丙○○之事實不
      諱。
  (三)誣指被上訴人與戊○○、丙○○姊弟亂倫。
  　1.被上訴人曾分別致函○○鄉鄉長、調解委員（被上訴人經
    　常打電話至丙○○服務之○○鄉公所騷擾，丙○○乃聲請
      ○○鄉調解委員會調解），表示「我先生在他內心之中對
      丙○○是迷戀之情，而非單純的姊弟之情」、「我曾說過
      ，丙○○好比是我先生的外遇對象，然而我能去捉姦嗎？
      去告他妨害家庭嗎？」（見原審卷第20至22頁）；致函戊
      ○○、丙○○，指稱「天底下最不要臉的女人，抱著自己
      的親弟弟不放」、「搶了別人的丈夫」、「天底下最變態
      的姊弟」、「天底下最卑鄙的姊姊，在背後裡做一些偷雞
      摸狗的事」等語（見原審卷第147、148頁）；致函上訴人
      ，言明「這些年我為什麼目標指向丙○○，原因在於夢中
      始（誤為使）終出現丙○○躺在你身邊，你還幫他撫養 1
      個小孩，這小孩有時娃娃，有時3、4歲，每次出現時家中
      就鬧著雞犬不寧，所以說這一定與丙○○有關」（見原審
      卷第 142頁）。被上訴人指摘上訴人與戊○○、丙○○姊
      弟亂倫，嚴重破壞上訴人與戊○○、丙○○名譽。
　　2.被上訴人指摘上訴人與戊○○、丙○○姊弟亂倫，並無任
  　　何具體事證，據被上訴人所述，其之所以為上開指摘，乃
　    係因被上訴人與戊○○、丙○○發生爭執時，上訴人均站
      在戊○○、丙○○同一立場，且對丙○○之子壬○○照顧
      逾越自己子女，對就讀醫學院之壬○○每天接送上、下學
      ，中午送便當，心理不能平衡所致。但上訴人與戊○○、
      丙○○姊弟感情深厚，照顧壬○○逾越自己子女，並不能
      產生上訴人與戊○○、丙○○有超過姊弟之情之合理懷疑
      ，故被上訴人指摘上訴人與戊○○、丙○○姊弟亂倫，應
      係誣陷之詞。
  　3.被上訴人辯稱：其致○○鄉鄉長及調解委員會之信函，並
    　未提及上訴人與其姊有逾越姊弟之男女私情之事，只是上
      訴人不照顧家庭，並將全部精神放在其姊母子身上，乃將
      上訴人之姊比喻為上訴人之外遇對象，該信函乃在促使上
      訴人回心轉意，能對家庭負責，請上訴人之姊勿介入兩造
      婚姻過深云云。但被上訴人於致○○鄉鄉長及調解委員之
      信函，除指稱「丙○○好比是我先生的外遇對象」外，另
      謂「我先生在他內心之中對丙○○是迷戀之情，而非單純
      的姊弟之情」，及「然而我能去捉姦？去告他妨害家庭嗎
      ？」顯然被上訴人已影射上訴人與丙○○有超越姊弟之男
      女私情，且上訴人不照顧自己家庭，反而將全部精神放在
      其姊母子身上，並非上訴人即有外遇，被上訴人指稱「丙
      ○○好比是我先生外遇對象」，殊屬不當。又被上訴人之
      所以致函○○鄉鄉長及調解委員，乃因被上訴人經常以電
      話騷擾丙○○服務之○○鄉公所，丙○○以被上訴人妨害
      公務為由聲請○○鄉調解委員會調解，○○鄉調解委員會
      通知被上訴人參與調解，此有○○鄉調解委員會通知在卷
      可稽（附原審卷第16頁），而觀被上訴人致○○鄉鄉長及
      調解委員之函，亦可知被上訴人不願出席調解委員會。該
      調解之起因係因被上訴人電話騷擾丙○○服務之○○鄉公
      所，影響○○鄉公所公務之進行，被上訴人不檢討自己行
      為之不當，反而指摘丙○○介入其婚姻過深，上訴人迷戀
      丙○○，被上訴人不改變其對上訴人與戊○○、丙○○強
      悍之態度，上訴人根本不可能對被上訴人回心轉意，遠離
      上訴人之姊母子，上訴人即無可能因被上訴人之致函○○
      鄉鄉長及調解委員，即會無條件與被上訴人破鏡重圓，此
      當為被上訴人所明知，是被上訴人致函○○鄉鄉長及調解
      委員數落上訴人與丙○○之不是，其目的即非在促使上訴
      人能回心轉意，對自己家庭負責，及丙○○能遠離上訴人
      。再由被上訴人拒絕出席○○鄉調解委員會，亦可見被上
      訴人知悉其與丙○○之糾紛，並非調解委員會所能調解成
      立，被上訴人所致○○鄉鄉長及調解委員之信函，即非調
      解所必要，該信函被上訴人顯非為成立調解所發。
　　4.被上訴人再辯稱：其致○○鄉鄉長及調解委員之書信，係
  　　因上訴人不願負起家庭責任，書信內容或因激動或因氣憤
　    有所不當，乃一時忿激所為之不雅之舉，仍在通常一般人
      合理範圍所為之行為云云。但被上訴人誣指上訴人與其姊
      弟有不倫之戀，嚴重破壞上訴人與其姊之名譽，對上訴人
      與其姊為重大侮辱，任何人均無法容忍被誣指有姊弟不倫
      之戀，被上訴人所為之過當行為，即非通常一般人合理範
      圍所為之行為，被上訴人雖因上訴人之行為不檢而有岔激
      之過當行為，但被上訴人之過當行為仍已逾越維繫婚姻關
      係存續所能忍受之範圍。
  (四)被上訴人致上訴人之書信充滿仇恨之意，且以書信辱罵戊○
    ○、丙○○。
  　1.被上訴人致函上訴人，表示「現在事情已經走到如此地步
    　，我不知該說什麼，以後我不會以夫妻關係看待你」、「
      你只知道恨我，你越恨我，我越高興」、「你要整我是整
      不到我，而我要整你是輕而易舉是事」、「你很討厭我到
      處打電話去鬧，一樣的我也很討厭你口是心非，動不動就
      拿錢來壓我，你如何對待我，我就如何對待你」、「我也
      一樣也可以打擊你，讓歹徒去綁架壬○○」等語（見原審
      卷第142、144、145頁、本院卷(一)第 40頁），書信中對上
      訴人充滿仇恨之意。
  　2.被上訴人致函戊○○、丙○○，表示「子宮割掉、腸子割
    　掉，你還不覺醒，你用不正當的手段奪人財產，我也會用
      符咒來整你」、「我們沒好日子過，我也要你沒好日子過
      」、「過去好話與你說盡，給你臉不要臉，要日子不好過
      ，大家一起不好過」等語，辱罵戊○○、丙○○。
  (五)被上訴人經常打電話騷擾上訴人、戊○○、丙○○，及丙○
    ○服務之○○鄉公所。
  　1.上訴人主張被上訴人經常打電話騷擾伊，而由被上訴人致
    　上訴人之信函，表示「你很討厭我到處打電話去鬧」（見
      原審卷第 145頁），及乙○○致被上訴人之信函，指稱「
      為什麼我不再打電話給爸爸，也是因為你們吵架，讓我無
      法打，那一次不是這樣，一再告訴我爸爸心情很好，叫我
      打給他要錢，當我要和他要時，你又打去鬧他，用的我完
      全不知道怎麼辦，一直都是這個模式，不是嗎？」（見本
      院卷(一)第 176頁），乙○○亦證稱其之所以寫該信函，是
      因上訴人說被上訴人打電話去騷擾（見本院卷(一)第 171頁
      ），足見上訴人所稱被上訴人經常打電話騷擾非虛。
　　2.證人丙○○證稱：「我有親自接到被上訴人打到鄉公所，
  　　我接電話時，被上訴人就罵說你丙○○是混蛋」、「他打
　    電話去我辦公室，同事接到他打來的電話，他也是說一些
      不好聽的話」、「這種事情持續很久」、「電話中有時候
      不出聲，我們喂、喂，他忽然就發出聲音，常讓我嚇一跳
      。我的辦公室桌子沒有設電話，因為主管知道我的情形，
      所以沒有裝電話給我」等語（見原審卷第64頁、本院卷(一)
      第88頁），而被上訴人亦承認有打電話吵丙○○之情事，
      指稱係因上訴人不負擔家庭生活費用，才會打電話吵丙○
      ○（見原審卷第65頁）。另證人戊○○證稱：「被上訴人
      曾經打電話去我上班的地方騷擾我，從85、86年上訴人離
      家到外住之後，被上訴人就經常於不定時打電話到我辦公
      室、住家」（見原審卷第77頁），證人庚○○證稱：「被
      上訴人電話騷擾，我們常常換號碼，已經換到沒有號碼可
      用的地步」（見本院卷(一)第88頁）。
　　3.上訴人再提出被上訴人家電話之通聯紀錄（附本院卷(一)第
      112至144頁），被上訴人對該通聯紀錄亦承認有於89年間
      打該電話（見本院卷(一)第109、150頁），而本院觀該通聯
      紀錄，被上訴人主要是打電話至上訴人之手機及○○鄉公
      所，本院約略統計，89年 1月份手機44通，公所10通；89
      年2月份手機2通，89年3月份手機44通，公所55通；89年4
      月份手機46通；89年 5月份手機118通，公所22通；89年8
      月份手機37通，公所31通；89年9月份33通，公所8通；90
      年4月份手機42通，公所2通；90年5月份手機44通，公所2
      通（89年6、7月份及89年10月份至90年 3月份無通聯紀錄
      ），由該通聯紀錄可知，被上訴人所打之電話通常時間短
      暫，僅有數秒，且常接連數通，故可認被上訴人係以電話
      騷擾上訴人及○○鄉公所，被上訴人於89、90年間以電話
      騷擾上訴人及○○鄉公所持續一年多，丙○○並因不堪被
      上訴人經常打電話至○○鄉公所騷擾，妨害公務之進行，
      聲請○○鄉調解委員會調解。被上訴人長期以電話騷擾上
      訴人，實係對上訴人之心理折磨及精神虐待。
七、兩造婚姻之所以會發生破綻，依前所述，乃係因兩造於發生
    爭執時不以理性溝通，化解雙方歧見，本能互相尊重以增進
    情感之和諧，又無法容忍對方之行為，屢以過當之行為反擊
    ，以致感情破裂愈趨嚴重，終至無法回復之地步，是兩造婚
    姻有難以維持之重大事由，兩造均須負責，本院比較雙方之
    有責程度，認雙方之有責程度應相同，兩造均得請求離婚。
    本件上訴人依民法第1052條第 2項之規定，以兩造間有難以
    維持婚姻之重大事由訴請與被上訴人離婚，尚無不合，應予
    准許。
八、又夫妻離婚者，對於未成年子女權利義務之行使或負擔，依
    協議由一方或雙方共同任之，未為協議或協議不成者，法院
    得依夫妻之一方、主管機關、社會福利機構或其他利害關係
    人之請求或依職權酌定之，民法第1055條第 1項定有明文。
    又法院為民法第1055條之裁判時，應依子女之最佳利益，審
    酌一切情狀，參考社工人員之訪視報告，尤應注意左列事項
    ：一、子女之年齡、性別、人數及健康情形。二、子女之意
    願及人格發展之需要。三、父母年齡、職業、品行、健康情
    形、經濟能力及生活狀況。四、父母保護、教養子女之意願
    態度。五、父母子女間或未成年子女與其他共同生活之人間
    之感情狀況，民法第1055條之 1亦定有明文。本院既准兩造
    離婚，則就兩造所生未成年之女丁○○之權利義務行使或負
    擔應由何人行使，自應予以酌定，經原審法院囑託法律扶助
    基金會為訪視調查，由於丁○○拒絕該基金會社工員之訪談
    ，該基金會就丁○○之親權應由何人行使，僅建議由法院詢
    問丁○○，視丁○○之意願而定。至兩造就丁○○之權利義
    務行使或負擔，皆表達有強烈意願負起保護教養丁○○之責
    ，並均同時表示丁○○已滿18歲，有足夠成熟之心智表達個
    人之意願，應尊重丁○○之意願，以定其權利義務之行使或
    負擔。本院審酌丁○○已到庭當場表示其於兩造離婚後希望
    由被上訴人照顧監護之意願（見本院卷(一)第29頁），丁○○
    之意願自應予尊重，且丁○○於上訴人離家之後係與被上訴
    人共同生活，上訴人僅對丁○○支付教育費用及生活費用等
    情，認丁○○之權利義務應由被上訴人行使或負擔。
九、原審為上訴人敗訴之判決，駁回上訴人離婚及酌定未成年子
    女權利行使或負擔之請求，上訴意旨指摘原判決不當，求予
    廢棄改判，為有理由，爰由本院廢棄原判決，改判如主文第
    2、3項所示。上訴人另指摘被上訴人因宗教信仰曾於某日晚
    上將其內褲脫掉，手握上訴人生殖器，口中唸咒語，致其懼
    與被上訴人同房，因而分房而睡，並曾剪破丙○○所購贈之
    衣服等情，此部分事實為被上訴人否認，上訴人亦無法舉證
    ，要無可採；上訴人又主張被上訴人曾於85年間其車禍出院
    後，以腳踢其傷處，此部分事實被上訴人辯稱係上訴人將伊
    壓在地上，以腳踹伊，並強拉伊頭髮，伊在掙扎中不慎碰觸
    上訴人之傷處等語，是無法遽認被上訴人係故意以腳踢上訴
    人之傷處；至兩造就台中市○○區○○路○○巷○○號房地之糾
    紛，應由兩造另案解決，均併予敘明。
十、據上論結，本件上訴為有理由，依民事訴訟法第 450條、第
    78條，判決如主文。
中　　華　　民　　國　　94　　年　　9 　　月　　27　　日
                      家事法庭審判長法　官  黃斐君
                                    法　官  張浴美
                                    法　官  陳蘇宗
以上正本係照原本作成。
上訴人得就子女權利義務行使負擔部分提起抗告。
被上訴人得提起上訴。
上訴人如對本判決抗告，須於收受判決後10日內向本院提出抗告
理由（須按他造人數附具繕本），並繳納抗告裁判費新台幣
1,000元整。
被上訴人如對本判決上訴，須於收受判決送達後20日內向本院提
出上訴書狀，其未表明上訴理由者，應於提出上訴後20日內向本
院提出上訴理由書 (須按他造人數附具繕本)。
抗告、上訴時應提出委任律師為訴訟代理人之委任狀。具有民事
訴訟法第466條之1第1項但書或第2項之情形為訴訟代理人者，另
應附具律師及格證書及釋明委任人與受任人有該條項所定關係之
釋明文書影本。
                                    書記官  吳麗慧
中　　華　　民　　國　　94　　年　　10　　月　　3 　　日
                                        　　　　　　　Ｂ
